【裁判字號】    88,訴,3108
【裁判日期】    890719
【裁判案由】    返還不當得利
【裁判全文】
臺灣臺北地方法院民事判決  八十八年度訴字第三一○八號
    原      告  益祥輪船股份有限公司
    法定代理人  乙○○
    訴訟代理人  羅  行律師
    被      告  甲○○      住台北市○○○路○段二一六巷十九弄十七號七樓
                丙○○      住台北市○○路○段九九巷二號二樓
右當事人間返還不當得利事件，本院判決如左：
    主    文
原告之訴駁回。
訴訟費用由原告負擔。
    事    實
壹、原告方面：
  一、聲明：
  （一）先位聲明：被告應連帶給付原告新台幣（下同）二百二十四萬六千六百八十
                  元。
  （二）備位聲明：被告甲○○應給付原告如附表一所示之金額及利息；被告應給付
                  原告如附表二所示之金額及利息。
  二、陳述：
  （一）坐落台北市○○區○○段六小段六０四地號建地一筆為原告所有，民國八十
        四年間原告因聲請減免地價稅，經地政人員勘測該地號發現其中七六平方公
        尺為被告等共有之安和路二段二三七號房屋所占有，雖經原告多次函催被告
        解決，均未獲置理，計被告等因占用原告所有之前開土地受有相當於地租之
        二百二十四萬六千六百八十元之不當得利。
  （二）被告雖以其等使用系爭土地係向原告買受得來，有正當權源，惟被告所提之
        買賣契約書已因事隔二十餘年而難以稽考，且依上開買賣契約書，被告既有
        支付地價稅之義務，原告乃提出備位聲明，請求被告給付相當於地價稅之不
        當得利，至被告甲○○雖僅為共有人，依共有人之權利及於全體共有物之規
        定，被告甲○○應負全部相當於地價稅之不當得利返還義務。
  三、證據：提出土地登記謄本一份、建物登記謄本一份、調解不成立證明書一份、
      台北市稅捐稽徵處大安分處、中正分處函影本各一份、地價歸戶清冊影本一件
      、地價稅繳款書影本一份為證。
貳、被告方面：
  一、聲明：均如主文所示。
  二、陳述：
  （一）查坐落於台北市○○區○○段六小段六○四地號者土地，係從原台北市○○
        區○○段七○七之二地號重劃而來，此有民國六十五年間地籍圖謄本土地複
        丈申請書暨土地複丈略圖等資料乙份可稽；而該台北市○○區○○段七○七
        之二地號土地（面積：一二八平方公尺）暨建物（原門牌：台北市○○○路
        ○段八九巷八號）早在民國六十七年七月間，由原告出售予陳同甲、甲○○
        ，並由原告於民國六十七年八月十九日收迄買賣價金，有不動產買賣契約書
        暨原告出具之臺北市統一發票收執可資憑按；乃原告早在民國六十七年七月
        間即將系爭土地（坡心段七○七之二地號）暨其建物出售並收迄買賣價金，
        是被告占有系爭通化段六小段六○四地號土地，原有法律上原因。
  （二）查系爭六○四地號土地早在民國六十五年間即被規劃為六米巷道預定地，在
        買賣當時，雙方皆知悉，乃彼此協調，為節稅緣故，約定該系爭六○四地號
        部分土地暫時不辦理所有權移轉登記，此從上述不動產買賣契約書追約部分
        即可窺其梗概：
      (1)「本約訂定後，有關本不動產任何之補償費，概由甲方（陳同甲、甲○○）
        享受，如須乙方（原告）出面協助領取補償費時，乙方應無條件協助甲方領
        取：：：無論甲方是否辦理過戶：：」。
      (2)「乙方（原告）如未能於67、9、9以前將不動產移交甲方（陳同甲、甲○○
        ）接管時，乙方願每逾拾日按本買賣總價款的百分之壹計付違約金給予甲方
        作為補償」。
        職是之故，系爭六○四地號土地早在民國六十七年九月九日以前已因買賣關
        係而交由陳同甲、甲○○接管，乃原告早在民國六十五年間即已喪失所有權
        ，其又如何能有本件訴訟之餘地？再者，證人陳同甲與當時承辦買賣之代書
        黃延忠亦在庭上作證當時買賣情節，證明被告等原有法律上之原因而占有系
        爭土地。
  （三）末查，被告丙○○係於民國八十五年六月間向訴外人李翁映雪承買系爭土地
        （含六○五地號，持分三分之二）暨建物，有所有權移轉契約書在卷可稽，
        即被告丙○○取得系爭土地，確有合法之權源，確實有法律上之原因，彰彰
        明甚。
  （四）被告等不同意原告訴之變更：原告起訴之基本原因事實（訴因）變更，由請
        求地租一變而為稅捐，為訴之變更，矧原告所云稅捐，即令非虛，亦非不當
        得利，係屬另一問題。被告等不同意原告訴之變更。又被告等既是合法占有
        之權利人，（民法第九百四十條參照），此有卷附所有權移轉契約書、不動
        產買賣契約書暨台北市統一發票可資憑按，被告等即非無法律上之原因。準
        此，被告等既是基於合法正當權源而占有，顯係有法律上之原因；縱令原告
        繳納稅捐洵非子虛，亦與不當得利之法定要件顯不相當，殊無不當得利可言
        （民法第一百七十九條前段參照）。
  三、證據：提出地籍圖等資料影本一份、所有權移轉契約書影本一份、抵押權設定
      契約書影本一份、契約書暨完稅證明書影本一份、不動產買賣契約書暨台北市
      統一發票收執影本各一份、繳稅之憑證影本六份為證，並請詢問證人陳同甲、
      黃延忠。
    理    由
壹、程序方面：
    本件原告原起訴請求被告給付相當於租金之不當得利，嗣追加備位聲明請求被告
    給付相當於地價稅之不當得利，本院認均係基於台北市○○區○○段六０四地號
    遭被告使用之事實提出，請求之基礎事實同一，原告之追加，應符合民事訴訟法
    第二百五十五條第一項第二款之規定，被告所為不同意追加之程序抗辯，並無理
    由，合先敘明。
貳、得心證之理由：
  一、原告起訴主張：坐落台北市○○區○○段六小段六０四地號建地一筆為原告所
      有，八十四年間原告因聲請減免地價稅，經地政人員勘測，發現該地號中有七
      六平方公尺為被告等共有之安和路二段二三七號房屋所占用，被告等因占用原
      告所有之前開土地受有相當於地租或地價稅之不當得利。被告則均以：坐落台
      北市○○區○○段六小段六○四地號土地，係從原台北市○○區○○段七○七
      之二地號重劃而來，而該台北市○○區○○段七○七之二地號土地（面積：一
      二八平方公尺）暨建物（原門牌：台北市○○○路○段八九巷八號）早在民國
      六十七年七月間，由原告出售予陳同甲、甲○○，並由原告於民國六十七年八
      月十九日收迄買賣價金，且交予陳同甲、甲○○使用，是被告甲○○占有系爭
      通化段六小段六○四地號土地，原有法律上原因。且系爭六○四地號土地早在
      民國六十五年間即被規劃為六米巷道預定地，在買賣當時，雙方皆知悉，乃彼
      此協調，為節稅緣故，約定該系爭六○四地號部分土地暫時不辦理所有權移轉
      登記，職是之故，系爭六○四地號土地早在民國六十七年九月九日以前已因買
      賣關係而交由陳同甲、甲○○接管，乃原告早在民國六十五年間即已喪失所有
      權，其又如何能有本件訴訟之餘地？至被告丙○○係於八十五年六月間向訴外
      人李翁映雪承買系爭土地（含六○五地號，應有部分三分之二）暨建物，亦即
      被告丙○○取得系爭土地，確有合法之權源，亦有法律上之原因各節資為抗辯
      。
  二、原告主張系爭台北市○○區○○段六小段六０四地號土地係其所有，目前遭被
      告等所共有之安和路二段二三七號房屋占用之事實，已據其提出土地登記謄本
      為證，且經本院勘驗屬實，並有台北市大安地政事務所土地複丈成果圖在卷可
      資佐證，尚堪信為真實，經細究本件兩造爭執之要旨，主要在於：被告等所共
      有之房屋占用原告所有之系爭土地，究竟有無法律上原因？茲析述本院認定之
      依據及所憑之理由於下：
  （一）被告甲○○及訴外人陳同甲曾於六十七年七月三十一日與原告書立買賣契約
        書，以台北市○○○路○段八九巷八號（嗣經整編為台北市○○路○段二三
        七號）及台北市○○段七０七之二地號（嗣經重測分割台北市○○區○○段
        六小段六０四地號及六０五地號）為標的之事實，既有前開買賣契約書影本
        一份及土地登記謄本一份在卷可資佐證，且與證人陳同甲及證人黃延忠（承
        辦上開買賣之代書）到庭結證之情節相符，原告雖以事隔二十餘年難以稽考
        云云，欲否認上開買賣契約書之真正，惟既與前開買賣契約書影本及證人陳
        同甲、黃延忠之證言不符，是原告所謂無法稽考云云，尚不足採，亦即，系
        爭六０四地號之土地，本即在於原告出賣予被告甲○○、訴外人陳同甲之買
        賣標的之內。
  （二）再依前述之買賣契約書追約第一項所載：「本約訂定後，有關本不動產任何
        之補償費，概由甲方（陳同甲、甲○○）享受，如須乙方（原告）出面協助
        領取補償費時，乙方（原告）應無條件協助甲方領取：：：。但甲方（陳同
        甲、甲○○）領取補償費應繳有關費用、稅金、及土地分割後，無論甲方（
        陳同甲、甲○○）是否辦理過戶登記，應繳納之各項稅捐，概由甲方（陳同
        甲、甲○○）負擔，與乙方（原告）無涉。」。則顯然買賣雙方於簽立前開
        買賣契約書時，即已預見本件買賣標的有部分土地為計劃道路用地，故於追
        約第一項，明訂雙方間補償費收取之權利義務關係。又系爭六０四地號土地
        係公共設施保留地，且有部分供公共巷道使用之事實，復有原告所提台北市
        稅捐稽徵處大安分處函影本一份在卷可資佐證，則於公共設施保留地及公共
        巷道方有徵收補償費可請領之情形下，系爭六０四地號土地係前開追約所規
        範之部分，即殆無疑義。再依該追約之內容，又明白載明甲方（陳同甲、甲
        ○○）有自由選擇是否過戶該計劃道路用地之選擇權，則基於該追約之內容
        探求當事人之真意，即堪認縱陳同甲及被告甲○○未選擇將系爭六０四地號
        土地過戶，原告亦同意被告甲○○及陳同甲使用六０四地號土地。準此，是
        若被告甲○○及訴外人陳同甲已確實依照雙方所訂前開買賣契約書支付買賣
        價金履行其買受人義務，被告甲○○及訴外人陳同甲使用系爭六０四地號土
        地，即係依前述買賣契約書之追約約定而占有使用，屬有權使用，究與被告
        甲○○與訴外人陳同甲有無將系爭六０四地號土地過戶至其等名下無涉。
  （三）第查：被告甲○○及訴外人陳同甲已依前述買賣契約書履行給付買賣價金之
        買受人義務之事實，復有統一發票收執影本一份在卷可資佐證，是以參照前
        述（二）之說明，被告甲○○占有使用六０四地號土地，即係基於原告於出
        賣系爭房地時之同意，並享有系爭六０四地號土地之使用權，尚非無法律上
        之原因。至被告丙○○部分，其係合法向前手買受之事實，亦有其所提之所
        有權移轉契約書影本一份、八十五年度契稅繳款書及建物所有權狀影本各一
        份在卷可資佐證，準此，亦堪信被告丙○○已合法繼受系爭六０四地號土地
        之使用權，被告丙○○使用系爭六０四地號土地，亦非無法律上之原因。
  （四）是綜合以上，於被告甲○○、丙○○占有使用系爭六０四地號土地，或係原
        告依買賣契約授予使用權，或係經合法買受繼受使用權，並非無法律上原因
        之情形下，原告不論主張被告應給付相當於地租之不當得利或相當於地價稅
        之不當得利，均與民法不當得利之成立要件不符，而無理由。至被告等未繳
        付地價稅縱係屬實，然該地價稅之繳付，亦係被告等請領系爭六０四地號土
        地徵收補償費時所應履行之條件，尚與被告等有無原因使用系爭六０四地號
        土地無涉，併此敘明。
  三、本件事證已甚明確，兩造其餘之攻防方法，俱與判決之結果無影響，乃不一一
      論列批駁，附敘明之。
、結論：原告之訴為無理由，依民事訴訟法第七十八條，判決如主文。
中      華      民      國    八十九    年      七      月     十九     日
                                      民事第五庭法      官  詹駿鴻
右為正本係照原本作成
如對本判決上訴，須於判決送達後廿日內向本院提出上訴狀
中      華      民      國    八十九    年      七      月     十九     日
                                                法院書記官  林淑玉


司法院資訊處製作；財團法人民間司法改革基金會備份。
